最高法院刑事判決　　　　　　　　　　　　　　　九十一年度台上字第二八五六號
　　上　訴　人　甲○○
右上訴人因貪污案件，不服台灣高等法院台中分院中華民國九十一年二月五日第二審
更審判決（九十年度上更(二)字第一八一號，起訴案號：台灣台中地方法院檢察署八十
五年度偵字第二０七七九號），提起上訴，本院判決如左：
    主  文
原判決撤銷，發回台灣高等法院台中分院。
    理  由
本件原判決認定上訴人甲○○係台中縣政府工務局建管課技士，負責審核各類建築管
理事項及一般建物使用執照核發業務，為依據法令從事公務之人員。民國八十一年間
，勝新建設股份有限公司（下稱勝新公司）於台中縣太平市○○段第七三｜一五、七
三｜二四一、七三｜二六六、七三｜三六等地點上興建「莎爾斯堡」連棟式自用住宅
，委由陳志遠建築師事務所之負責人陳志遠負責建物之設計、監造及登記事宜，由該
事務所職員林仙智負責規劃、設計、監造，陳志遠負責審核工作。該建物於八十二年
十、十一月間僅完成主體結構，內部樓梯扶手及衛浴設備均未施作，但為向台中縣政
府工務局申請使用執照，俾利勝新公司早日取得客戶向銀行之貸款，陳志遠、林仙智
明知承購戶蔡各筠所購之Ｂ棟編號十六號一｜五樓後側外牆未砌築完成及各戶之主間
牆（即分戶牆）施工通道（俗稱人孔）均未加封，依建築法第七十條之規定，其建物
主要構造不算完成，原不得申請核發使用執照，其二人在業務上所製作之竣工相關
圖說為不實記載與原設計圖相符，而向台中縣政府工務局提出申請發給使用執照。該
申請案由上訴人承辦，而在審核核發使用執照時至現場勘查，亦明知該建物有上開主
要構造未完成之情形，依法不得准予核發，竟在其職務上所掌之使用執照審查表審查
項目欄第五、六項有關竣工建築物與核准圖樣是否相符及竣工圖是否齊全為劃圓圈，
改判論處上訴人為依據法令從事公務之人員，對於主管之事務，直接圖利罪刑，固非
無見。
惟查：(一)按刑事訴訟法第九十五條第一款規定：「訊問被告應先告知犯罪嫌疑及所犯
所有罪名，罪名經告知後，認為應變更者，應再告知」，乃被告在刑事程序上應受告
知之權利，為憲法第八條第一項正當法律程序保障內容之一，旨在使被告能充分行使
防禦權，以維審判程序之公平。其所謂「犯罪嫌疑及所犯所有罪名」，除起訴書所記
載之犯罪事實及所犯法條外，自包含依刑事訴訟法第二百六十七條規定起訴效力所擴
張之犯罪事實及罪名，暨依同法第三百條規定變更起訴法條後之新罪名。法院就此等
新增或變更之罪名，均應於其認為有新增或變更之情形時，隨時、但至遲於審判期日
前踐行上開告知之程序，使被告知悉而充分行使其防禦權，始能避免突襲性裁判，而
確保其權益；否則，如僅就原起訴之犯罪事實及罪名調查、辯論終結後，擅自擴及起
訴書所記載者以外之犯罪事實或變更起訴書所引應適用之法條而為判決，就此等未經
告知之犯罪事實及新罪名而言，無異剝奪被告依同法第九十六條、第一百七十三條、
第二百八十九條等規定所應享有而屬於第十六條訴訟基本權保障範圍內之辯明罪嫌及
辯論（護）等程序權，抑且直接違背憲法第八條第一項所稱「非由法院依法定程序不
得審問處罰」之規定，難謂於判決無影響，自應認該判決違背法令。本件檢察官起訴
上訴人涉犯貪污治罪條例第六條第一項第四款之罪嫌，而原判決論處上訴人所為應成
立貪污治罪條例第六條第一項第四款及刑法第二百十三條之罪，而依牽連犯關係，從
一重之貪污治罪條例第六條第一項第四款處斷。但於訊問上訴人時，並未踐行上開程
序，有其訊問及審判筆錄可按，其所踐行之訴訟程序，難認無瑕，揆諸首揭說明，自
屬於法有違。且檢察官既未起訴上訴人涉犯刑法第二百十三條之罪，原判決併予審判
，亦未敘明理由，同屬理由不備。(二)按有罪之判決書應記載事實，所謂事實不僅指犯
罪之行為而言，即犯罪之時間、處所、動機、目的、手段、結果等與論罪科刑有關之
事項，亦應依法明確認定予以詳細記載，始足為適用法律之依據。原判決認定被告在
其職務上所掌之使用執照審查表上故意為不實之登載，而論以刑法第二百十三條之公
務員登載不實公文書罪。惟對於陳志遠、林仙智二人何時向台中縣政府工務局提出發
給使用執照之申請？前後分幾次申請？上訴人分別於何時承辦該案而在上開公文書上
為不實之登載？其登載不實公文書之件數及行為之次數若干？均未於事實欄內詳予認
定記載，依上說明，自不足為論罪科刑適用法律之依據，於法自有未合。(三)按有罪判
決書應將適用法律有關之重要事項，詳載於事實欄，然後於理由內敘明其所憑之證據
及認定之理由，始為適法。若事實未有此記載，而理由加以說明，為理由失其依據。
如事實有此記載，而理由未予說明，則為理由不備，其判決當然為違背法令。原判決
事實欄記載：上訴人明知上開建物主要構造尚未完成，依法不得核發使用執照，竟在
其職務上所掌之使用執照審查表審查項目欄第五、六項有關「竣工建築物與核准圖樣
是否相符」及「竣工圖是否齊全」劃圓圈，表示審查結果符合規定，而為不實之登載
等情。惟其理由內僅就上開建物施工如何與設計圖說不符之情形加以說明。對於其所
認定上訴人在前揭審查項目欄第六項有關「竣工圖是否齊全」劃圓圈部分，如何亦有
登載不實之情形，並未說明其所憑之證據及理由，依上說明，自有理由不備之違法。
又原判決認定上訴人於職務上所掌之公文書為不實之登載，致台中縣政府工務局准予
發給使用執照，使勝新公司得以利用該使用執照辦理登記及抵押貸款，直接圖利勝新
公司等情，但原判決並未於理由欄內敘明認定圖利事實所憑之證據及其認定之理由，
同屬違法。(四)按審理事實之法院對於被告有利及不利之證據，應一律注意，詳為調查
，綜合全案證據資料，本於經驗法則以定其取捨，並將取捨證據及得心證之理由於判
決內詳為說明。故證據雖已調查，而尚有其他必要部分並未調查，仍難遽為被告有利
或不利之認定。查上訴人始終否認有前揭登載不實之犯行，辯稱其至現場僅係抽樣勘
查，並未見有建物外牆未砌築施作之情形。台中縣調查站會勘現場時所見Ｂ十六號房
屋後側外牆未施作，係承購戶事後自行打除欲加擴建等語。而原審同案被告林仙智及
承攬本件建築之毅德營造股份有限公司負責人楊昌海於會同勘查時均一致陳稱：「Ｂ
十六建物外牆有施作，但為增建而打除」等語（見八十五年度他字第九０四號卷第二
十八頁正反面）。承購上開編號Ｂ十六號房屋之蔡各筠於第一審及原審亦分別證稱：
「我的是Ｂ十六，一樓有敲過，二樓以上都未敲過……」、「在購買時有與建商談好
一Ｆ外牆要擴建的，但至今未完成」等語（見一審卷第二宗第九十五頁、原審卷第一
八五頁）。台灣省建築師公會於八十七年十二月十一日會勘現場時，雖亦發現該編號
Ｂ十六號房屋後側外牆有未施作情形，然依該會鑑定報告書第五十一頁所附編號第十
號照片觀之，該Ｂ十六號建物外牆縱剖面似有經過敲切致內磚外露，以及其旁空地有
廢泥塊推積等現象。且該照片之說明欄並記載：「後側空地廢泥塊推積現況（立鋼筋
柱部分疑似二次施工）」等語。參以卷附照片顯示上開連棟建物部分承購戶似有於事
後將陽台或房屋後側（近防火巷）部分自行擴建之情形（見一審卷第一宗第一六一頁
至第一六三頁及原審卷第一三三頁所附照片）。綜上各情以觀，上訴人前開辯解似非
全屬無據。究竟林仙智、楊昌海二人於會勘時所稱「Ｂ十六建物外牆有施作，但為增
建而打除」一語是否屬實？蔡各筠於第一審所稱「一樓有敲過」一語究何所指？是否
指其曾自行將後側外牆敲除，以便擴建之意思？又倘該Ｂ十六建物外牆未曾施作，何
以會有如前揭編號第十號照片所顯示「外牆縱剖面似經過敲切致內磚外露」及「後側
空地廢泥塊推積」之情形？又本件「莎爾斯堡」連棟式自用住宅共建有五十五戶房屋
，何以其他五十四戶房屋均無後側外牆未砌築之情形，惟獨其中編號Ｂ十六號一戶房
屋後側外牆未予施作，其原因何在？以上各點與判斷上訴人前揭所辯是否可信攸關，
自有深入調查以究明真相之必要。乃原審未予詳查，遽為不利於上訴人之認定，尚嫌
速斷。上訴意旨指摘原判決不當，尚非全無理由，應認原判決仍有撤銷發回之原因。
據上論結，應依刑事訴訟法第三百九十七條、第四百零一條，判決如主文。
中      華      民      國    九十一    年      五      月    二十三    日
                              最高法院刑事第六庭
                                  審判長法官  吳  雄  銘
                                        法官  池  啟  明
                                        法官  石  木  欽
                                        法官  郭  毓  洲
                                        法官  吳  三  龍
      右正本證明與原本無異
                                              書  記  官
中      華      民      國    九十一    年      五      月    二十七    日
